【裁判字號】    98,交聲,243
【裁判日期】    980903
【裁判案由】    違反道路交通管理處罰條例
【裁判全文】
臺灣宜蘭地方法院交通事件裁定         98年度交聲字第243號
移送  機關  交通部公路總局臺北區監理所宜蘭監理站
異  議  人
即受處分人  甲○○
上列受處分人因違反道路交通管理處罰條例案件，對於交通部公
路總局臺北區監理所宜蘭監理站於民國98年6月1日所為之宜監字
第裁43-ZIQ002624號裁決處分，聲明異議，本院裁定如下：
    主  文
異議駁回。
    理  由
一、原處分機關係以：異議人即受處分人甲○○駕駛車牌號碼77
    32-DN號自用小貨車，於民國97年7月31日2時53分，行經頭
    城收費站北上第6車道，因未申裝電子收費系統而行駛電子
    收費（ETC）車道未繳費，又逾97年9月10日補繳期限仍未繳
    納該費用，而於97年9月11日因汽車行駛於應繳費之公路不
    依規定繳費，經內政部警政署國道公路警察局第九警察隊以
    ZIQ002624號逕行舉發。嗣經原處分機關依道路交通管理處
    罰條例第27條第1項及違反道路交通管理事件統一裁罰基準
    表規定，裁處新臺幣（下同）6千元罰鍰。
二、聲明異議意旨略以：異議人於97年7月31日2時53分，駕車行
    經頭城收費站誤闖ETC車道，嗣於97年10月27日，異議人至
    宜蘭監理站繳交6百元罰鍰，足證異議人並無逃避違反交通
    法規之責任，當不可能吝於繳納40元過路費，實係因異議人
    長期在臺北縣工作，未收受遠通電收股份有限公司（下稱遠
    通公司）之補繳通行費通知，亦未收受內政部警政署國道公
    路警察局公警局交字第ZIQ002624號舉發違反道路交通管理
    事件通知單（下稱舉發通知單），而不知尚需繳納40元過路
    費，況未繳交40元過路費而被處以6千元罰鍰，此裁罰顯不
    符合比例原則，為此聲明異議，請求撤銷原處分等語。
三、按汽車行駛於應繳費之公路、橋樑、隧道或輪渡，不依規定
    繳費者，處汽車所有人或駕駛人3千元以上6千元以下罰鍰，
    並追繳欠費；汽車行駛於高速公路、快速公路或設站管制之
    道路，有其他違反管制規定之行為，處駕駛人6百元以上1千
    2百元以下罰鍰，道路交通管理處罰條例第27條第1項、第33
    條第3項分別定有明文。次按交通部臺灣區○道○○○路局
    為辦理電子收費申裝及欠費追繳作業，依據「公路通行費徵
    收管理辦法」（以下簡稱本辦法）相關規定訂定「交通部臺
    灣區○道○○○路局電子收費申裝及欠費追繳作業注意事項
    」（以下簡稱注意事項）；依本辦法第15條規定，用路人不
    依規定繳費者，營運單位應依用路人不同之欠費行為，依本
    局（指高速公路局）查明之車籍資料，製發「補繳通行費及
    作業處理費通知單」，追繳通行費並加收作業處理費用；用
    路人應於通知單所列之繳費期限內完成補繳程序，逾期未繳
    納則移送相關警察單位依法處理，注意事項第1條、第13條
    、第17條亦分別定有明文。又「行經高速公路收費站未依規
    定繳費，當可援依道路交通管理處罰條例第27條第1項之規
    定處罰，並無疑義；另針對行經高速公路收費站未依高速公
    路及快速公路交通管制規則第23條規定及相關標誌標線指示
    行駛過站者，如非電子收費使用者行駛電子收費車道或未持
    用回數票行駛回數票專用道等，則依道路交通管理處罰條例
    第33條第3項規定處罰，亦已明確於違反道路交通管理事件
    統一裁罰基準表規定備註說明。惟汽車行經收費站未依指示
    車道過站而續有未依規定繳費之行為，當另有前揭說明同條
    例第27條規定處罰之適用」，亦經交通部於95年9月21日以
    交路字第0950009048號函釋在案。故行經高速公路收費站未
    依高速公路及快速公路交通管制規則第23條規定及相關標誌
    標線指示行駛過站者，例如：非電子收費使用者行駛電子收
    費車道或未持用回數票行駛回數票專用道等情形，應依道路
    交通管理處罰條例第33條第3項之規定，處駕駛人6百元以上
    1千2百元以下之罰鍰；若經通知補繳而續有未依規定繳費之
    行為，另有同條例第27條第1項規定處罰之適用，合先敘明
    。
四、經查：
  (一)異議人即受處分人甲○○對其駕駛車牌號碼7732-DN號自用
    小貨車，於97年7月31日2時53分，行經頭城收費站北上第6
    車道，因未申裝電子收費系統而行駛電子收費（ETC）車道
    未繳費之事實並不爭執（見本院卷第33頁），並有內政部警
    政署國道公路警察局公警局交字第ZIQ002624號舉發通知單1
    紙在卷足憑（見本院卷第25頁），堪認屬實。
  (二)異議人雖辯稱：伊未收到遠通公司補繳通行費通知，亦未收
    到舉發通知單等語，惟查：
  1.按逕行舉發之舉發通知單，應按已查明之資料填註車牌號碼
    、車輛種類、車主姓名及地址，並於通知單上方空白處加註
    逕行舉發之文字後，由舉發機關送達被通知人；又處理違反
    道路交通管理事件，有關文書送達之程序，依行政程序法之
    規定；道路交通管理事件統一裁罰基準及處理細則第11條第
    1項第4款、第5條規定，分別定有明文。再送達，於應受送
    達人之住居所、事務所或營業所為之。但在行政機關辦公處
    所或他處會晤應受送達人時，得於會晤處所為之；於應送達
    處所不獲會晤應受送達人時，得將文書付與有辨別事理能力
    之同居人、受雇人或應送達處所之接收郵件人員；又送達不
    能依前2條規定為之者，得將文書寄存送達地之地方自治或
    警察機關，並作送達通知書2份，1份黏貼於應受送達人住居
    所、事務所、營業所或其就業處所門首，另1份交由鄰居轉
    交或置於該送達處所信箱或其他適當位置，以為送達；由郵
    務機關為送達者，得將文書寄存於送達地之郵政機關，行政
    程序法第72條第1項、第73條第1項及第74條第1項、第2項分
    別定有明文。揆諸前揭法條規定，有關本件補繳通行費通知
    及舉發通知單之送達，自應適用行政程序法有關文書送達之
    程序。
  2.本件異議人之戶籍地址與其所有車牌號碼7732-DN號自用小
    貨車之車籍地址均為宜蘭縣宜蘭市○○路負郭二巷8號，迄
    今並未變更，此有異議人個人基本資料查詢結果、車號查詢
    汽車車籍資料各1份在卷可稽（見本院卷第16頁、第41頁）
    ，而交通部臺灣區○道○○○路局委託遠通公司補繳通行費
    及作業處理費通知單於97年8月22日掛號郵寄至宜蘭縣宜蘭
    市○○路負郭二巷8號，因未獲會晤送達之本人，亦無受領
    文書之同居人、受雇人或應送達處所之接收郵件人員，遂作
    送達通知書2份，1份黏貼於異議人住所門首，另1份置於該
    送達處所信箱或其他適當位置以為送達，並寄存在宜蘭中山
    路郵局。嗣因異議人未依該通知單所列繳款期限97年9月10
    日，補繳通行費40元，內政部警政署國道公路警察局第九警
    察隊乃於97年11月20日以ZIQ002624號逕行舉發，該舉發通
    知單亦於97年11月26日掛號郵寄至宜蘭縣宜蘭市○○路負郭
    二巷8號，因未獲會晤送達之本人，亦無受領文書之同居人
    、受雇人或應送達處所之接收郵件人員，遂作送達通知書2
    份，1份黏貼於異議人住所門首，另1份置於該送達處所信箱
    或其他適當位置以為送達，並寄存在宜蘭中山路郵局，此有
    交通部臺灣區○道○○○路局委託遠通公司補繳通行費及作
    業處理費通知單、高速公路局委託遠通公司辦理電子收費業
    務送達證書、內政部警政署國道公路警察局第九警察隊公警
    局交字第ZIQ002624號舉發通知單、內政部警政署國道公路
    警察局送達證書各1份在卷可憑（見本院卷第29頁至第30頁
    、第25頁至第26頁），揆諸前揭說明，自應認上開補繳通行
    費通知及舉發通知單均業已合法送達，不因異議人實際有無
    至宜蘭中山路郵局領取而受影響。
  3.況汽車駕駛人之住址有變更者，應填具異動登記書，檢同身
    分證或戶口名簿，向公路監理機關申請，道路交通安全規則
    第75條第1款定有明文。是異議人倘有遷徙住所事實，自負
    有依該條規定辦理住址變更異動之義務，否則其片面遷徙住
    所又不依法辦理異動，交通監理機關又有何管道得知異議人
    住所變更之事實，自僅能就異議人原登記車籍地址或異議人
    之住所地址送達文書，此時倘異議人無從親自收受文書，其
    不利益自當歸由未盡申請地址異動義務之異議人自行承擔。
  4.且交通部公路局亦訂定「公路監理電腦系統車輛車籍及駕駛
    人駕籍增設『通信地址』欄位作業注意事項」 (下稱注意事
    項)第1條規定：「車主、駕駛人依規定向公路監理機關申領
    之車輛牌照、駕駛執照，係以戶籍住所為登記地址；基於社
    會現況及便民原則，並因應車主、駕駛人需要，於公路監理
    電腦系統車籍及駕籍檔中增列通信地址，以利公路監理機關
    各項通知單之寄達，特訂定本注意事項」；其第6條規定：
    「公路監理機關受理車主、駕駛人申請增設『通信地址』後
    ，應立即登載於公路監理電腦系統之車籍及駕籍檔中；爾後
    各項便民服務之通知事項及汽車燃料使用費繳款通知、汽車
    使用牌照稅繳款通知及違規通知單、裁決書之送達，皆以通
    信地址寄發」。亦即，「通信地址」之增設，一旦經車主或
    駕駛人填寫申請書為登記，公路監理機關自應登載於電腦系
    統中，並依該址送達，以達「基於社會現況及便民原則，並
    因應車主、駕駛人需要」之訂定目的。然異議人於98年6月1
    日原處分機關裁決前並未向公路監理機申請增設「通信地址
    」，此為異議人所不爭執（見本院卷第34頁），並有交通部
    公路總局臺北區監理所宜蘭監理站98年7月22日北監宜四字0
    986005557號函1份在卷足憑（見本院卷第39頁），則異議人
    怠於申請增設「通信地址」，其自應隨時注意戶籍地址有無
    相關郵件送達，尚不能以上開送達地址不符實際居住或通信
    地址為由，主張不可歸責或不應受罰，異議人仍以前詞置辯
    ，顯不足採。
  5.因此，上開補繳通知單既已合法送達異議人，異議人並未依
    繳款期限97年9月10日補繳通行費，嗣內政部警政署國道公
    路警察局第九警察隊以異議人汽車行駛於應繳費之公路不依
    規定繳費（未申裝戶行駛電子收費車道，經通知補繳，繳納
    期限97年9月10日止未補繳，其違規時間為97年9月11日，到
    案日期為97年12月20日前，逕行製單舉發，並合法送達異議
    人，是異議人於97年9月11日有汽車行駛於應繳費之公路不
    依規定繳費之違規行為，已可認定。
  (三)異議人固辯稱：伊已因誤闖ETC車道而繳交罰鍰6百元等語。
    惟承前述，非電子收費使用者行駛電子收費車道，應依道路
    交通管理處罰條例第33條第3項之規定，處駕駛人6百元以上
    1千2百元以下之罰鍰，若經通知補繳而續有未依規定繳費之
    行為，另有同條例第27條第1項規定處罰之適用。且按高速
    公路通行費係屬規費性質，異議人於通過高速公路收費站時
    ，即負有給付義務，不論使用電子收費車道時未完成扣款之
    原因為何，所負繳納高速公路通行費之義務，並不因此而免
    除，是異議人該次未繳納之通行費，經催繳後未能於97年9
    月10日期限內補繳，原處分機關依上開條例第27條第1項規
    定處汽車駕駛人罰鍰，所針對者係異議人於97年9月11日逾
    期未補繳通行費之違規行為，此與異議人於97年7月31日2時
    53分誤闖ETC車道而違反道路交通管理處罰第33條第3項規定
    之事實，實屬不同之違規行為，處罰之法規依據及所欲達成
    之行政目的亦有不同。是異議人辯稱已繳納6百元罰鍰，核
    與本件違規行為無關，不足以採為本件得以免責之有利認定
    。
  (四)至於異議人辯稱：高速公路通行費僅40元，本件竟處罰鍰6
    千元，不符合比例原則等語。惟按汽車行駛於應繳費之公路
    ，不依規定繳費者，應處罰鍰之額度，乃立法政策問題，道
    路交通管理處罰條例第27條第1項對此既有明文，法院自不
    得任意變更法令規定，此乃民主法治國家之基本原理。況汽
    車駕駛人未依規定申裝電子收費設備竟仍行駛電子收費車道
    ，投機逃避收費在先，繼經收費機關通知補繳通行費用及作
    業處理費40元，又未於繳費期限前繳納此費用，屢屢狡賴，
    徒增收費機關追繳費用之作業成本，是浪費公帑在後。因此
    ，公路通行費徵收管理辦法第15條第3項規定未依規定繳費
    之違規行為，應依道路交通管理處罰條例第27條第1項加以
    裁處3千元以上6千元以下罰鍰，以資儆懲，衡情並無不合比
    例原則之情形可言。故異議人仍以前詞置辯，顯無可取。
  (五)綜上所述，上開補繳通行費通知、舉發通知單已先後合法送
    達異議人，而異議人並未於舉發通知單所載應到案日期97年
    12月20日前繳納罰鍰或到案聽候裁決，至原處分機關於98年
    6月1日為本件裁決時，顯已逾越應到案期限60日以上，原處
    分機關依道路交通管理處罰條例第27條第1項及違反道路交
    通管理事件統一裁罰基準表規定，據以裁處罰鍰6千元，於
    法自屬有據。
五、從而，本件異議人駕駛自用小貨車確有汽車行駛於應繳費之
    公路不依規定繳費之違規情事，則原處分機關依道路交通管
    理處罰條例第27條第1項及違反道路交通管理事件統一裁罰
    基準表規定，裁處罰鍰6千元，於法並無違誤或不當之處。
    是本件異議為無理由，應予駁回。
六、據上論斷，應依道路交通管理處罰條例第87條第2項、道路
    交通案件處理辦法第19條，裁定如主文。
中    華    民    國    98    年    9     月    3     日
                  交通法庭  法  官  蘇錦秀
以上正本證明與原本無異。
如不服本裁定，應於裁定送達後5日內向本院提出抗告狀（須附
繕本）。
                            書記官  劉晨輝
中    華    民    國    98    年    9     月    4     日


司法院資訊處製作；財團法人民間司法改革基金會備份。
